【裁判字號】    98,上易,965
【裁判日期】    990112
【裁判案由】    侵權行為損害賠償
【裁判全文】
臺灣高等法院民事判決                 98年度上易字第965號
上  訴  人  甲○○
            乙○○
上  一  人
訴訟代理人  李志正律師
上列當事人間侵權行為損害賠償事件，兩造對於中華民國98年8
月26日臺灣板橋地方法院98年度訴字第1341號第一審判決各自提
起上訴，本院於98年12月29日言詞辯論終結，判決如下：
    主  文
原判決關於駁回甲○○後開第二項之訴部分，暨除確定部分外訴
訟費用之裁判均廢棄。
乙○○應再給付甲○○新台幣肆拾萬元，及自民國九十八年三月
十二日起至清償日止，按年息百分之五計算之利息。
乙○○之上訴駁回。
第一審（除確定部分外）、第二審訴訟費用，由乙○○負擔。
    事實及理由
一、上訴人甲○○（下稱甲○○）起訴主張：伊與訴外人高姍姍
    結婚多年並育有一子，而上訴人乙○○（下稱乙○○）係高
    姍姍先前任職於飛碟貿易股份有限公司（下稱飛碟公司）之
    直屬主管，乙○○明知高姍姍係有配偶之人，竟於民國（下
    同）96年8月間，以「可想辦法讓其回公司任職」為由，將
    高姍姍自住處誘騙外出，繼而發生性關係，乙○○更自斯時
    起至同年11月間，多次以同樣手法誘使高姍姍與其發生性關
    係得逞，並在相姦過程中，拍攝不雅照片及光碟，將之寄送
    予高姍姍。而高姍姍因與乙○○發生性關係而愧對於伊，且
    未如願回公司任職，於身心受創下，引發嚴重憂鬱症，精神
    狀態極不穩定，於97年2月至同年7月間，曾多次發生自殘及
    自殺行為，所幸經送醫後無礙，然伊身為高姍姍之配偶，為
    防高姍姍精神不穩而有異常之自殘行為，長期處於緊張擔憂
    之狀態，不僅影響伊之工作，復須照顧幼子，甚而因高姍姍
    於自殘過程中損壞租住處之財物，而遭房東強制搬遷，使伊
    原本美滿之家庭瀕臨破碎。事發後，乙○○更一再以不堪入
    耳之言詞羞辱伊，造成伊精神上極大之痛苦。爰依侵權行為
    之法律關係及民法第195條第1項之規定，訴請：(一)乙○○應
    給付伊新臺幣（下同）100萬元，及自起訴狀繕本送達翌日
    起至清償日止，按年息百分之五計算之利息。(二)願供擔保請
    准宣告假執行。原審判命乙○○應給付甲○○20萬元本息，
    並駁回甲○○其餘之訴。乙○○就其敗訴部分，聲明不服，
    提起上訴，甲○○則僅就其敗訴中之40萬元本息部分聲明不
    服，提起上訴（其餘40萬元本息部分，未據上訴，已告確定
    ）。甲○○並於本院聲明：(一)原判決關於駁回伊下開第二項
    之訴部分廢棄。(二)乙○○應再給付伊40萬元，及自98年3月
    12日起至清償日止，按年息百分之五計算之利息。(三)對造之
    上訴駁回。
二、乙○○則以：甲○○對伊提起之刑事妨害家庭告訴一案，業
    經本院98年度上易字第1529號刑事判決以不受理為由撤銷原
    判決，故本件附帶民事訴訟部分依法亦應以判決駁回之。再
    者，甲○○主張高姍姍於95年11月在飛碟公司擔任業務助理
    時，曾回家哭訴，稱伊追求高姍姍，要高姍姍離開甲○○，
    因伊得不到高姍姍，故給予高姍姍很大的工作壓力，致高姍
    姍不得已而辭職。然若果如此，依一般常情，甲○○應向公
    司反應或要求高姍姍馬上離職，惟甲○○並未向公司反應，
    且高姍姍遲至96年3月才請辭，足見所言非真。再者，若高
    姍姍於96年3月間向公司請辭，卻謂伊自96年4月起以公司有
    職缺，可想辦法讓高姍姍回公司為由，打電話找高姍姍出去
    ，高姍姍在長期精神壓力與迫害下，豈可能在短短1個月內
    ，完全改變心情與態度，相信伊而自願以身體交換工作？足
    見，甲○○之主張不實。實際上乃為高姍姍對伊有愛慕之意
    ，故於離職後，對伊陳稱其已離婚，持續不斷發簡訊、打電
    話，約伊外出郊遊、運動及餐敘，惟伊均未與高姍姍發生性
    行為，至96年11月時，高姍姍想利用伊回公司上班，然因公
    司暫不缺人，故回絕高姍姍之請求，豈料高姍姍卻認為伊並
    未幫忙，可能因此由愛轉恨、懷恨在心。又高姍姍及甲○○
    自承於96年8月時，高姍姍曾在21世紀房屋工作，既然高姍
    姍已有固定收入之工作，自無以身體與伊交換條件，以換取
    薪資並非特別優厚的工作；況甲○○在大都會客運擔任司機
    ，每月薪資亦有6萬元，若無特別重大或過度開銷，應無家
    庭經濟陷入窘困之可能，高姍姍自無以身體為交換條件換取
    工作之必要。另甲○○主張高姍姍因此患有精神疾病致多次
    自殘及遭房東強制搬家等情，可能係因疾病或其他原因造成
    ，實與伊無關。又甲○○曾對高姍姍施以家暴行為，夫妻感
    情原本即非融洽，故甲○○主張其婚姻失和，家庭破裂所受
    之損害與伊間有因果關係，顯乏相當之連結。再者，高姍姍
    曾表示其寄給伊之自我推薦函係甲○○幫忙撰寫，依常情推
    斷，甲○○如知悉其妻曾在公司被伊追求且遭施壓下，斷無
    同意妻子再回該公司上班，足見，本件訴訟可能係甲○○夫
    妻事前勾串，欲謀不法之高額賠償，或由高姍姍因愛轉恨而
    主導提出，其目的係為報復伊未能幫其返回公司工作。縱認
    伊應負損害賠償責任，甲○○既已宥恕高姍姍，且未對高姍
    姍一併提出共同侵權行為之連帶損害賠償請求，顯見其精神
    上之損害業已獲得相當程度之填補，爰請求酌減其損害賠償
    等語，資為抗辯。並於本院聲明：(一)原判決不利於伊之部分
    廢棄。(二)上開廢棄部分，甲○○在第一審之訴及其假執行之
    聲請均駁回。(三)對造之上訴駁回。
三、兩造不爭執事項：
  (一)甲○○與高姍姍結婚多年，並育有一子。
  (二)乙○○係高姍姍先前任職於飛碟公司之直屬主管，於96年8
    月間至同年11月間，多次與高姍姍共同出遊。
四、甲○○又主張：乙○○明知高姍姍係有配偶之人，竟自96年
    8月間至同年11月間，先後多次與高姍姍為相姦之行為，造
    成伊精神上極大之痛苦等語。然此為乙○○所否認，並以前
    開情詞置辯。是本院應審究者厥為：(一)乙○○所涉妨害家庭
    案件，經本院98年度上易字第1529號刑事判決改判為不受理
    ，本件附帶民事訴訟是否即應以判決駁回之？(二)乙○○是否
    應負侵權行為損害賠償責任？若為肯定，甲○○得請求之精
    神慰撫金，究為若干，始為允當？茲分別論述如下：
  (一)乙○○所涉妨害家庭案件，經本院98年度上易字第1529號刑
    事判決改判為不受理，本件附帶民事訴訟是否即應以判決駁
    回之？
    1.按「刑事判決所為事實之認定，於獨立民事訴訟之裁判時
      本不受其拘束，上訴人所提之附帶民訴，既因裁定移送而
      為獨立之民事訴訟，則原審依自由心證為與刑事判決相異
      之認定，即無違法之可言。」「附帶民事訴訟經移送民事
      庭後，即屬獨立民事訴訟，其移送後之訴訟程序，應適用
      民事訴訟法，刑事訴訟所調查之證據，及刑事訴訟判決所
      認定之事實，並非當然有拘束民事訴訟之效力。」（最高
      法院50年台上第872號、43年台上第95號判例參照）。
    2.乙○○雖抗辯：甲○○對伊提起之妨害家庭刑事案件，業
      經本院刑事庭判決公訴不受理，本件附帶民事訴訟即應以
      判決駁回之云云。經查，甲○○係以附帶民事訴訟之方式
      ，請求乙○○侵權行為損害賠償事件，而乙○○所涉妨害
      家庭刑事案件，經原法院刑事庭於98年5月14日以98年度
      易字第48號刑事判決判處乙○○有期徒刑7月，並於該日
      以98年度附民字第95號刑事附帶民事訴訟裁定移送原法院
      民事庭審理，自屬合於法定程序。雖乙○○就刑事部分提
      起上訴，嗣經本院98年度上易字第1529號刑事判決公訴不
      受理，然揆諸上開說明，附帶民事訴訟經移送民事庭後，
      即屬獨立民事訴訟，其移送後之訴訟程序，應適用民事訴
      訟法，本院自應斟酌全辯論意旨及調查證據之結果，以判
      斷事實之真偽，而不受刑事訴訟判決所認定之事實所拘束
      。乙○○此部分之抗辯，自不足採。
  (二)乙○○是否應負侵權行為損害賠償責任？若為肯定，甲○○
    得請求之精神慰撫金，究為若干，始為允當？
    1.次按因故意或過失，不法侵害他人之權利者，負損害賠償
      責任；故意以背於善良風俗之方法，加損害於他人者亦同
      ；不法侵害他人之身體、健康、名譽、自由、信用、隱私
      、貞操，或不法侵害其他人格法益而情節重大者，被害人
      雖非財產上之損害，亦得請求賠償相當之金額；前2項規
      定，於不法侵害他人基於父、母、子、女或配偶關係之身
      分法益而情節重大者，準用之；民法第184條第1項、第19
      5條第1項前段、第3項分別定有明文。又民法第184條第1
      項前段規定，以權利之侵害為侵權行為要件之一，故有謂
      非侵害既存法律體系所明認之權利，不構成侵權行為。惟
      同法條後段規定，故意以背於善良風俗之方法加害於他人
      者，亦同。則侵權行為係指違法以及不當加損害於他人之
      行為而言，至於侵害係何權利，要非所問。而所謂違法以
      及不當，不僅限於侵害法律明定之權利，即違反保護個人
      法益之法規，或廣泛悖反規律社會生活之根本原理的公序
      良俗者，亦同。通姦之足以破壞夫妻間之共同生活而非法
      之所許，此從公序良俗之觀點可得斷言，不問所侵害係何
      權利，對於配偶之他方應構成共同侵權行為。婚姻係以夫
      妻之共同生活為其目的，配偶應互相協力保持其共同生活
      之圓滿安全及幸福，而夫妻互守誠實，係為確保其共同生
      活之圓滿安全及幸福之必要條件，故應解為配偶因婚姻契
      約而互負誠實之義務，配偶之一方行為不誠實，破壞共同
      生活之圓滿安全及幸福者，即為違反因婚姻契約之義務而
      侵害他方之權利（最高法院55年台上字第2053號判例意旨
      參照）。從而，婚姻與家庭為社會形成與發展之基礎，受
      憲法制度性保障。婚姻制度植基於人格自由，具有維護人
      倫秩序、男女平等、養育子女等社會性功能，又性行為自
      由與個人之人格有不可分離之關係，固得自主決定是否及
      與何人發生性行為，惟依憲法第22條規定，須於不妨害社
      會秩序公共利益之前提下，始受保障。是性行為之自由，
      自應受婚姻與家庭制度之制約。
    2.甲○○主張：乙○○明知高姍姍係有配偶之人，竟自96年
      8月間至同年11月間，先後多次與高姍姍為相姦之行為，
      其所涉妨害家庭犯行，已由臺灣板橋地方法院檢察署檢察
      官以97年度偵字第31408號提起公訴，業據提出前開起訴
      書為證。乙○○於原法院刑事庭審理時亦坦承知悉高姍姍
      係有配偶之人，並曾與高姍姍共同出遊，惟抗辯：伊並未
      與高姍姍發生性行為等語。經查：
      (1)高姍姍於檢察官偵查中結證稱：「（問：你與乙○○發
        生何事﹖）我們有發生性關係，次數近十次，都是在HO
        TEL，由乙○○付房費，．．。我有記得次數跟地點，
        都寫成一張紙交給我老公（指告訴人）。我覺得我對不
        起我老公，我很恨乙○○，一個女人最重要的就是貞節
        ，我為了這件事割腕、燒炭自殺好幾次，．．．．」；
        「我在跟乙○○做愛時，有記下他的身體特徵，他的臀
        部佈滿了體毛，很少見，因為我先生沒有，我刻意要忘
        記這件事，可是我忘不了，所以我自殘」；「（問：你
        跟乙○○外出發生性關係，是從何時開始﹖）從96年4
        月底到96年10月左右。（問：次數）約近十次，地點就
        如我之前庭呈所述（按所稱之地點係指其於97年10月17
        日當庭提出之書狀明細表所載，即如起訴書事實欄所示
        之4個旅館）」。高姍姍於原法院刑事庭審理時亦結證
        稱：「（問：你是否有跟被告發生性行為？）有的。（
        問：是否記得何時、何地發生？）時間為97年4月至10
        月份之間，地點為玉山MOTEL、明光HOTEL、米琪MOTE L
        、御和園商務汽車旅館、其餘不記得。地點在五股鄉、
        安康、礁溪，其餘詳細地點我不記得。（問：大概發生
        過幾次性行為？）十次以內。（問：為何你會跟被告發
        生性行為？）條件交換。因為我要回以前的飛碟貿易公
        司。當初我是被被告逼到離職。（問：請審判長提示本
        署於98年3月4日提出之光碟及照片，請看這些照片裡面
        的人是否為被告和你？）是的。（問：是否可以回憶這
        是在何地拍攝？）幾乎都是在MOTEL。但是地點我記不
        得了。（問：為何會拍攝這些照片？）我不知道被告為
        何會拍，因為被告喜歡照相。這是用手機或是相機拍攝
        的。（問：為何後來你會收到這些照片檔案？）我電腦
        壞掉很久，我沒有拿去修，我先生搬去修，搬回來後打
        開電腦從OUTLOOK發現這些檔案，我都已經忘記了，但
        是我有同意他拿來當證據。（問：你們做性行為是否就
        是在照片所拍攝的那些MOTEL？）是的。（問：你有何
        反應？）我自殺很多次，我對不起我的先生。我燒炭、
        割腕、吃藥、兩隻手縫40幾針，我對不起我的先生，我
        犧牲我自己還被騙。（問：你跟被告發生性行為的時間
        是否在96年間？）是的。我剛剛講97年是講錯了。（問
        ：妳先生是否有同意你跟被告發生性行為？）他從來不
        知道」。復經本院調閱本院98年度上易字第1529號刑事
        案卷全卷，查明屬實。
      (2)綜觀高姍姍於偵審中之證述，關於其與乙○○發生性行
        為之時間、地點、次數等細節，雖未見完全一致，惟其
        就曾與乙○○發生性行為之基本事實之供述，則始終如
        一，並無不同，而所述之時間、地點、次數亦無明顯差
        異，衡諸社會經驗判斷，一般人對於某件事情經過一段
        時日後之陳述，均難期其為完整無缺之說詞，且而按諸
        有夫之婦如與他人發生性關係，事涉貞操名節，並影響
        家庭和諧，若真無其事，一般人當不至於坦白承認，再
        參酌原法院刑事卷宗內所附上訴人與高姍珊之合影相片
        33張，經原法院提示乙○○後其自承該女子是高姍珊沒
        錯，是乙○○用手機拍攝的（見原審卷第21頁反面），
        上開照片內容有二人親密擁抱、接吻及裸露男女性器官
        及女子手握男子性器官等私密影像，二人之表情極其自
        在，隨性又自然，大部分復直視拍攝鏡頭作表情或擺姿
        勢，且照片顯示床單凌亂不堪，正足以佐證高姍姍所述
        其與乙○○在汽車旅館發生性行為等情節足堪採信。綜
        上，甲○○主張乙○○明知高姍姍係有配偶之人，仍與
        之發生性行為，自堪信為真實。乙○○抗辯：伊並未與
        高姍姍發生性行為，亦不足採。另乙○○所涉妨害家庭
        刑事案件，本院98年度上易字第1529號刑事判決係以甲
        ○○於提出告訴前已宥恕高姍姍，對乙○○因告訴不可
        分之關係，自亦喪失告訴權，而判決公訴不受理，並非
        認定乙○○並無與高姍姍為相姦之行為，自亦不足作為
        乙○○未與高姍姍發生性行為之有利證據。
      (3)乙○○又抗辯：實際上乃為高姍姍對伊有愛慕之意，故
        於離職後，對伊陳稱其已離婚，持續不斷發簡訊、打電
        話，約伊外出郊遊、運動及餐敘，至96年11月時，高姍
        姍想利用伊回公司上班，然因公司暫不缺人，故回絕高
        姍姍之請求，高姍姍可能因此由愛轉恨、懷恨在心。又
        於96年8月時，高姍姍已有固定收入之工作，且甲○○
        每月薪資亦有6萬元，並無因家庭經濟陷入窘困，高姍
        姍自無以身體與伊交換條件，以換取薪資並非特別優厚
        的工作足見，本件訴訟可能係甲○○夫妻事前勾串，欲
        謀不法之高額賠償，或由高姍姍因愛轉恨而主導提出，
        其目的係為報復伊未能幫其返回公司工作云云。惟查，
        乙○○確曾與高姍姍為相姦行為，已詳如前述，則乙○
        ○既明知高姍姍為有配偶之人，不論高姍姍是否主動表
        達愛慕之意，乙○○均應謹守分際，不得違反公序良俗
        ，而與高姍姍為相姦行為，況乙○○復無法提出具體證
        據證明係高姍姍與甲○○共同勾串之事實，乙○○此部
        分之抗辯，亦委無足採。
      (4)乙○○與高姍姍之相姦行為，既已違反婚姻契約之義務
        而侵害甲○○之權利，並係故意以背於善良風俗之方法
        ，破壞甲○○婚姻生活之圓滿安全及幸褔，不法侵害甲
        ○○基於配偶關係所享有之身分法益而情節重大，使甲
        ○○精神上受有相當之痛苦，揆諸上開說明，甲○○請
        求乙○○賠償相當金額之精神慰撫金，自屬有據。
    3.復按不法侵害他人之人格權，被害人受有非財產上損害，
      請求加害人賠償相當金額之慰撫金時，法院對於慰撫金之
      量定，應斟酌實際加害情形、所造成之影響、被害人痛苦
      之程度、兩造之身分地位經濟情形及其他各種狀況，以核
      定相當之數額（最高法院47年台上字第1221號、51年台上
      字第223號判例參照）。甲○○主張：伊因乙○○之侵權
      行為，使伊原本美滿之家庭瀕臨破碎，事發後，乙○○更
      一再以不堪入耳之言詞羞辱伊，造成伊精神上極大之痛苦
      ，爰請求精神慰撫金60萬元等語。本院審酌甲○○為高中
      畢業，現從事公車司機工作，月收入約5、6萬元，名下無
      不動產，現需扶養幼子及母親；而乙○○係五專畢業，任
      職貿易公司之經理，月收入5、6萬元，名下無不動產等情
      ，及乙○○所為對甲○○精神上所受之痛苦及對其家庭所
      造成之侵害等情，暨乙○○事後矢口否認相姦行為，極盡
      狡飾卸責之詞等一切情狀，認甲○○請求精神慰撫金60萬
      元，尚屬允當，應予准許。乙○○再抗辯：甲○○既已宥
      恕高姍姍，而未對高姍姍一併提出求償訴訟，顯見其精神
      上損害業已獲得相當程度之填補，應酌減其損害賠償之請
      求等語。惟查，乙○○多次與高姍姍為相姦之行為，造成
      甲○○精神上極大之痛苦，其等均對甲○○構成侵權行為
      ，則甲○○究同時對乙○○、高姍姍為損害賠償之請求，
      抑僅對其中一人為請求，乃甲○○權利之行使，自不得以
      甲○○未對高姍姍一併提出求償訴訟，遽謂其精神上損害
      業已獲得相當程度之填補，乙○○此部分之抗辯，亦不足
      採。
五、綜上所述，甲○○主張：乙○○明知高姍姍係有配偶之人，
    竟自96年8月間至同年11月間，先後多次與高姍姍為相姦之
    行為，為可採。乙○○抗辯：伊並未與高姍姍發生性行為，
    為不可採。從而，甲○○依侵權行為之法律關係及民法第19
    5條第1項之規定，請求乙○○給付精神慰撫金60萬元，及自
    98年3月12日（即起訴狀繕本送達翌日）起至清償日止，按
    年息百分之五計算之利息，為有理由，應予准許。原審就上
    開應准許部分，僅判命乙○○給付20萬本息，而駁回甲○○
    其餘之訴，自有未洽。甲○○就此部分指摘原判決不當，求
    予廢棄改判，為有理由，爰由本院予以廢棄改判如主文第2
    項所示。至原審判命乙○○給付20萬本息部分，核無不當，
    乙○○就此部分所為之上訴，為無理由，應駁回其上訴。
六、本件事證已臻明確，兩造其餘主張、陳述及其他證據，經本
    院斟酌後，認均於判決之結果無影響，自無庸逐一論述，併
    此敘明。
據上論結，本件甲○○之上訴為有理由，乙○○之上訴為無理由
，依民事訴訟法第449條第1項、第450條、第78條，判決如主文
。
中    華    民    國    99    年    1     月    12    日
                    民事第三庭
                        審判長法  官  林敬修
                              法  官  吳青蓉
                              法  官  黃騰耀
正本係照原本作成。
不得上訴。
中    華    民    國    99    年    1     月    13    日
                              書記官  潘大鵬

司法院資訊處製作；財團法人民間司法改革基金會備份。
